【裁判字號】    98,抗,891
【裁判日期】    981117
【裁判案由】    聲請回復原狀
【裁判全文】
臺灣高等法院刑事裁定                    98年度抗字第891號
抗  告   人
即 聲 請 人  甲○○
上列抗告人因聲請回復原狀案件，不服臺灣士林地方法院中華民
國98年8 月12日裁定（98年度聲字第859 號），提起抗告，本院
裁定如下：
    主  文
原裁定撤銷，發回臺灣士林地方法院。
    理  由
一、原裁定意旨略以：聲請人甲○○於民國98年3 月23日收受本
    院檢察署98年度上聲議字第1435號處分書，依法遞交交付審
    判聲請狀，並於同年月31日以普通掛號方式郵寄，因中華郵
    政股份有限公司士林投遞股之疏失，於同年4 月3 日始投遞
    原審法院，致聲請人遲誤聲請交付審判期間，聲請人就此聲
    請回復原狀。惟聲請回復原狀需在受理聲明不服之法院裁判
    前為之，查本件交付審判業經原審法院於98年4 月16日以98
    年度聲判字第21號裁定駁回在案，聲請人於原審裁定後聲請
    回復原狀，於法不合，應予駁回。
二、按非因過失，遲誤上訴、抗告或聲請再審之期間，或聲請撤
    銷或變更審判長、受命法官、受託法官裁定或檢察官命令之
    期間者，於其原因消滅後五日內，得聲請回復原狀，刑事訴
    訟法第67條第1 項固定有明文。茲所謂聲請回復原狀，依法
    本以當事人非因過失不能遵守期限者為限，所謂非因過失，
    係指逾期之緣由非可歸責於當事人而言，若其不能遵守期限
    由於自誤，即不能謂非過失 (參照最高法院21年抗字第169
    號判例意旨)。 又按上訴期間為十日，自送達判決後起算，
    刑事訴訟法第349 條定有明文，又因遲誤上訴期間而聲請回
    復原狀者，應以書狀向原審法院為之，同法第68條第1 項亦
    有明定。事實上，聲請回復原狀，原為救濟遲誤法定期間之
    一種程序，故當事人提起上訴後，縱經上訴法院認為逾越上
    訴期間而駁回，仍得以非因過失遲誤上訴期間為理由，而聲
    請回復原狀（參照最高法院31年抗字第21號判例）。
三、經查：
  (一)本件抗告人即聲請人甲○○於98年3 月23日收受本院檢察署
    98年度上聲議字第1435號處分書，聲請交付審判期間計至同
    年4 月2 日止 (該日非週休例假日)屆 滿。抗告人雖於同年
    3 月31日以普通掛號方式郵寄交付審判聲請狀，然因中華郵
    政股份有限公司士林投遞股之疏失，於同年4 月1 日將聲請
    狀誤投至法務部士林行政執行處，待退回後，始於同年4 月
    3 日投遞原審法院，原審法院以聲請人聲請交付審判已逾法
    定不變期間，認該件聲請為不合法，於同年4 月16日以98年
    度聲判字第21號裁定駁回駁回聲請人之聲請。聲請人主張該
    件遲誤聲請交付審判期間，非聲請人之過失，於同年5 月12
    日檢附中華郵政股份有限公司臺北郵局98年5 月8 日北三投
    字第0980800075號函影本、郵局投遞單影本（見原審卷第3
    至5 頁），聲請回復原狀。原審以聲請回復原狀需在受理聲
    明不服之法院裁判前為之，認該件交付審判業經原法院於4
    月16日裁定駁回在案，聲請人於原法院裁定後聲請回復原狀
    ，於法不合，駁回聲請。
  (二)惟依刑事訴訟法所定期間之立法意旨，係為使應為訴訟行為
    之人為之而設，以免訴訟延宕，兼顧當事人雙方利益，並避
    免司法資源之虛費，然若期間遲誤係因非可歸責於自己之事
    由，亦概生失權之效果，顯與期間設立之立法意旨有悖，故
    於同法第67條以下訂有回復原狀聲請之規定。但於非因聲請
    人過失而遲誤交付審判聲請期間之情形，因同法第70條僅有
    再議得聲請回復原狀之規定，91年2 月增訂交付審判制度時
    未併予修正，從而使非因過失而遲誤交付審判聲請期間者，
    無從準用前開規定聲請回復原狀。本件抗告人於法定期間內
    為交付審判之聲請，衡諸中華郵政股份有限公司之投遞實務
    ，本可於聲請期間末日前送達至原審法院，惟因非可歸責於
    己之原因，而致喪失聲請交付審判之訴訟權，似有戕害人民
    基本訴訟權利之虞，本於有權利即應予以救濟之法理，現行
    法之規定對當事人權益之保障似有失公允。
  (三)又聲請再議與交付審判同為對檢察官所為處分之救濟，前者
    係檢察體系之內部監督機制，後者係為保障當事人之訴訟權
    ，並對檢察官起訴裁量權為制衡而使法院介入審查之外部監
    督機制，故對僅檢察機關內部監督之再議程序既得允其準用
    聲請回復原狀之規定，然對更為公允、公開之由第三人即法
    院介入監督之交付審判程序，本應對於當事人保障復益周全
    完善，竟無所同予準用，依舉輕明重之理，第70條僅就再議
    得聲請回復原狀之規定顯對當事人之保障不周，致生當事人
    之不利益而侵害其權利，顯為立法闕漏。
  (四)另聲請交付審判所定10日期間，係指聲請人須於此一定期間
    內為訴訟行為之行為，且不得延長或縮短，若遲誤之，即喪
    失為該訴訟行為之權利，與上訴、抗告、聲請再審或再議期
    間同為法定不變期間。故為貫徹本法保障當事人權益之精神
    ，於遲誤期間非屬可歸責於當事人之事由，應准其類推適用
    刑事訴訟法關於回復原狀聲請之規定。綜上所述，本件聲請
    人非因過失而遲誤上訴期間之原因究於何時消滅？是否於該
    原因消滅後5 日內為本件回復原狀之聲請？依法均應釋明，
    原審法院並應就此聲請是否具備回復原狀之理由為審查，是
    原審就抗告人回復原狀之聲請裁定予以駁回，尚非無再行斟
    酌之餘地，爰由本院將原裁定撤銷，發回原審法院查明後另
    為適法之處理。
據上論斷，依刑事訴訟法第413 條，裁定如主文。
中    華    民    國    98    年    11    月    17    日
               刑事第十五庭  審判長法  官  吳昭瑩
                                   法  官  蘇隆惠
                                   法  官  吳炳桂
以上正本證明與原本無異。
如不服本裁定，應於收受送達後五日內向本院提出抗告狀。
                                   書記官  張嘉佐
中    華    民    國    98    年    11    月    23    日


司法院資訊處製作；財團法人民間司法改革基金會備份。
